臺灣花蓮地方法院民事判決　　　　　　　 95年度訴字第129號
原　　　告　乙○○　　原於臺灣彰化監獄執行中
　　　　　　　　　　　現暫寄押於花蓮看守所
被　　　告　甲○○　　原於臺灣臺北監獄執行中
　　　　　　　　　　　現暫寄押於花蓮看守所
上列當事人因侵占案件，原告提起刑事附帶民事訴訟請求侵權行
為損害賠償，經本院刑事庭裁定移送前來（94年度附民字第49號
），本院於民國96年4月18日言詞辯論終結，判決如下：
    主      文
被告應給付原告新台幣伍拾萬元，及自民國94年12月28日起至清
償日止，按年息3％計算之利息。
原告其餘之訴駁回。
訴訟費用由被告負擔四分之一，餘由原告負擔。
本判決第一項得假執行。
    事  實  及  理  由
一、按訴狀送達後，原告不得將原訴變更或追加他訴，但擴張或
    減縮應受判決事項之聲明者，不在此限，民事訴訟法第255
    條第1項第3款定有明文。原告起訴聲明為請求被告給付新台
    幣（下同）200萬元（50萬元之財產上損害及150萬元之精神
    上損害），嗣於96年4月4日言詞辯論期日分別擴張請求財產
    上之損害賠償為58萬元、減縮精神上損害賠償為142萬元（
    總額仍為200萬元），並請求自起訴狀繕本送達翌日起至清
    償日止，按年息3％計算之利息，核分別為擴張及減縮應受
    判決事項之聲明，依上開規定，應予准許。
二、原告主張：原告於民國90年3月間，在花蓮市○○○路「好
    樂迪卡拉OK」，交付並委託被告甲○○代售原告所有市值新
    臺幣（下同）58萬元之2.15克拉鑽石一只（附鑑定書），雙
    方言明代售鑽石價額為50萬元，代售期限10日，代售成功後
    被告可收取3萬元酬金，然被告甲○○收受後，未於上開期
    限幫原告代售鑽石，亦未返還鑽石，反將上開鑽石據為己有
    ，經原告多次催討均不返還，被告因此已經本院以94年度自
    字第10號刑事判決以侵占罪判處有期徒刑7月確定在案，原
    告因此受有鑽石損失58萬元，以及精神上損害142萬元，爰
    依損害賠償之法律關係，請求被告賠償。並聲明：被告應給
    付原告新台幣200萬元，及自起訴狀繕本送達翌日（即94 年
    12月28日）起至清償日止，按年息百分之五計算之利息。
三、被告對於受原告委任以50萬元代售系爭鑽石，惟未代售成功
    亦未返還鑽戒等情均不爭執，然辯稱：他並未侵占系爭鑽石
    ，因他後來遭通緝要跑路，所以將鑽石再託第三人高小波代
    售，結果高小波都沒有還他，他因此也有告高小波侵占等語
    。並聲明：原告之訴駁回。
四、本件經兩造同意簡化爭點如下：
（一）兩造不爭執事實：
   1、原告於90年3月間交付2.15克拉鑽石乙只及鑑定書乙份予
      被告，委託被告代售原告所有之鑽石乙只，鑽石之重量及
      切工等品質詳如鑑定書記載。雙方言明轉賣價格不得低於
      50萬元，若成交被告可得3萬元酬金，代售期間為10日。
   2、事後被告並未將鑽石還給原告，原告也未取得任何價金。
   3、被告主張鑽石交予第三人高小波並因此以本院91年自字第
      49 號自訴高小波侵占，經本院判決高小波無罪確定。
   4、原告以本院94年自字第10號自訴被告侵占系爭鑽石，經本
      院判決被告有期徒刑7月在案。
（二）兩造同意爭點限縮如下：
   1、被告有無侵占原告之系爭鑽石？
   2、如有，原告所受之損害應如何計算？
五、本院之判斷：
（一）按當事人主張有利於己之事實者，就其事實有舉證之責任
      ；又受任人處理委任事務，應依委任人之指示，其受有報
      酬者，應以善良管理人之注意為之；受任人因處理委任事
      物有過失，或因逾越權限之行為所生之損害，對於委任人
      應負賠償之責；民事訴訟法第277條前段、民法第535條、
      第544條分別定有明文。本件兩造就原告於上述時間交付
      系爭鑽石予被告，委託被告以50萬元以上之價格轉售，並
      約明被告代售成功後可得3萬元酬金之事實，均不爭執，
      是依上述規定，兩造間係本於有報酬約定之委任關係為系
      爭鑽石之代售事宜，從而，被告甲○○自應以善良管理人
      之注意義務，為委任人即原告乙○○處理系爭委任代售鑽
      石之事務，如未能善盡注意義務，而因過失或逾越權限之
      行為致生損害於原告，被告自應就原告之損害負賠償之責
      。
（二）本件原告於委任被告代售系爭鑽石後，於代售期間屆至時
      ，被告並未代售成功，亦未將系爭鑽石還給原告之事實，
      為兩造所不爭執，被告雖辯稱係因於通緝中將系爭鑽石再
      轉交予第三人高小波代售，致遭高小波侵占所致，然查，
      被告曾於91年10月間，以自訴人身分，向本院對高小波提
      出侵占之自訴案件，業經本院於92年5月21日以91年度自
      字第49號判決被告高小波無罪確定；另原告以本院94年自
      字第10號自訴被告侵占系爭鑽石，亦經本院判決被告甲○
      ○有期徒刑7月在案乙節，此為兩造所不否認，並有本院
      調閱上開自訴案件全卷資料可查，而觀諸被告甲○○於91
      年自字第49號所提出之自訴狀記載之自訴事實略以：「被
      告高小波於90年7月15日在自訴人甲○○住處向其商借二
      克拉多重之鑽石戒指一枚，並言明充場面完後即予返還，
      該鑽戒為其本人甲○○所有，象徵結婚意義，惟於90年7
      月15日借予高小波後，高小波未予返還，認高小波涉有侵
      占罪嫌」等語，核與其於94年自字第10號被訴侵占系爭鑽
      石一案時，於準備程序時改口辯稱：我當時有拿該鑽戒，
      後來我拿給「小波」去賣，自訴人也認識這個人，我有跟
      「小波」說這個鑽戒是自訴人的，沒多久我就因為被通緝
      而逃匿。我將鑽戒拿給「小波」，地點是在花蓮的南濱，
      是在自訴人乙○○交給我鑽戒後7、8天，後來我就不知道
      那個鑽戒的情形了。」等語（詳94年自字第10號卷第67頁
      ），前後所述顯然就系爭鑽石交付給第三人高小波之時間
      、地點、原因等情，均不相符互相矛盾，又第三人高小波
      於前開二件自訴案件中分別以被告及證人身分到庭之供述
      及證述內容，均稱其係於90年7月在被告花蓮家中看過系
      爭鑽石，然被告並未請其出售，亦未告知該鑽戒係原告乙
      ○○所有等語，亦與被告辯稱有告知高小波系爭鑽石為原
      告所有而委託其代售等語不符，再參以兩造均不爭執原告
      委託被告代售系爭鑽石時雙方已言明代售期間為10日，然
      被告於94年自字第10號審理程序供稱：「（問：從何時開
      始請你返還鑽戒？）他交給我後，大概每隔2、3天就會打
      電話給我問我有沒有賣出去，大概10來天後他就有跟我要
      ，要我還他，但是當時我人不在花蓮。之後他又有找我要
      ，但是我都跟他說我人不在花蓮。」、「（問：你為何不
      還給自訴人？）我沒有不還他，我是因為人不在花蓮。」
      、「（問：大概隔了多久後借給高小波？是否是2 、3個
      月以後？）我忘記了，大概比2、3個月久。」等語（詳該
      卷第148、149頁），顯然在90年3、4月間原告於託被告代
      售系爭鑽石之期限10日過後，知悉被告未代售出去，即屢
      次催討被告歸還，已無再請被告繼續託售之意，衡以該鑽
      戒市價不斐，若被告無侵占之意，在自訴人屢次催討要求
      其返還之情形下，竟未儘速歸還原告以避免保管系爭鑽石
      之風險，反辯稱於事隔約3、4個月之久後的90年7 月間委
      託第三人高小波代售，實不可採信。且按受任人應自己處
      理委任事務，但經委任人之同意或另有習慣，或有不得已
      之事由者，得使第三人代為處理；受任人違反前條之規定
      ，使第三人代為處理委任事務者，與就自己之行為，負同
      一責任，民法第537條、第538條第1項分別定有明文，是
      縱被告上述所辯屬實，其於代售期間經過後未依約於委任
      人即原告催討後返還系爭鑽石，反未經原告之同意即交付
      第三人之行為，依上述規定，仍應與就自己之行為，負同
      一責任，是被告所為顯然逾越權限而致原告受有損害，依
      上開說明，被告辯稱其為侵占系爭鑽石不用賠償原告等語
      ，衡不可採，原告主張被告應負損害賠償責任，自屬有據
      。
（三）又按損害賠償，除法律另有規定或契約另有訂定外，應以
      填補債權人所受損害及所失利益為限；當事人以證明受有
      損害而不能證明其數額或證明顯有重大困難者，法院應審
      酌一切情況，依所得心證定其數額，民法第216條第1項、
      民事訴訟法第222條第2項分別定有明文。本件原告於附帶
      民事訴訟狀內係主張系爭鑽石之價值為45萬元（詳94年度
      附民字第49號卷第8頁），復於95年7月5日當庭改稱系爭
      鑽石市價值50萬元（詳本院卷第6頁），再於96年4月4日
      及同月18日言詞辯論期日主張系爭鑽石之市價值58萬元等
      語，雖提出鑑定書一紙為證，然該鑑定書上僅有關於系爭
      鑽石切工、色澤及瑕疵度等級之記載，並未說明該鑽石之
      價值為若干，是僅以該鑑定書為據，實無法證明系爭鑽石
      之市價為何，原告既未能舉證實說，上述所主張之市價自
      均不可採，然兩造既約定系爭鑽石之轉售價格不得低於50
      萬元，且原告確實因被告未於代售期間經過後交付價金或
      返還鑽石而受有損害，則依據上開規定，本院認原告所受
      之損害及所失之利益即為委託代售之價額50萬元，是原告
      此部分之請求，於50萬元之範圍內，為有理由，超過此部
      分之請求，則屬無據，不應准許。
（四）原告雖另請求142萬元之精神上損害賠償，惟按不法侵害
      他人之身體、健康、名譽、自由、信用、隱私、貞操，或
      不法侵害其他人格法益而情節重大者，被害人雖非財產上
      之損害，亦得請求賠償相當之金額。民法第195條第1項前
      段定有明文。本件原告係因被告侵占之行為受有財產上之
      損害，其並未受到上述人格法益之侵害甚名，依上開規定
      ，其請求精神上損害賠償於法尚屬無據，自不應准許，此
      部分請求應予駁回。
六、綜上所述，原告據以請求被告給付50萬元之損害賠償，及自
    起訴狀繕本送達之翌日即94年12月28日起至清償日止，按年
    息3%計算之利息，洵屬有據，應予准許。逾此請求，則無理
    由，應予駁回。本件所命給付之金額未逾50萬元，應依職權
    宣告假執行。
七、因本案事證已臻明確，兩造其餘主張陳述及所提之證據，均
    毋庸再予審酌，附此敘明。
八、結論：原告之訴為一部有理由，一部無理由，依民事訴訟法
    第79條、第389條第1項第5款，判決如主文。
中　　華　　民　　國　　96　　年　　5 　　月　　7 　　日
  　　　　　　　臺灣花蓮地方法院民事庭
                    法      官　陳雅敏
上列為正本係照原本作成。
如不服本判決，應於送達後20日內，向本院提出上訴狀並表明上
訴理由，如於本判決宣示後送達前提起上訴者，應於判決送達後
20日內補提上訴理由書(須附繕本)。
中　　華　　民　　國　　96　　年　　5 　　月　　7 　　日
                    法院書記官  邱鴻志
